【裁判字號】    96,再易,5
【裁判日期】    970822
【裁判案由】    聲請再審
【裁判全文】
臺灣臺南地方法院民事判決           96年度再易字第5號
再審原  告  丁○○○
再審被  告  國泰世華商業銀行股份有限公司
法定代理人  己○○
訴訟代理人  庚○○
上列當事人間請求清償債務事件，再審原告對於本院民國96年
1月11日95年度簡上字第71號確定判決，提起再審之訴，本院判
決如下：
    主      文
再審之訴駁回。
再審訴訟費用由再審原告負擔。
    事實及理由
一、再審原告主張略以：
(一)、陳述：
１、緣再審原告丁○○○受乙○○於民國（下同）85年間之邀，
    與案外之丙○○、戊○○○、甲○○○為連帶保證人向再審
    被告國泰世華商業銀行股份有限公司（前名為臺灣第一信託
    投資公司，下稱再審被告）貸款，並由乙○○提供其所有坐
    落臺南縣西港鄉○○段1040地號及1041地號土地予再審被告
    設定抵押權以擔保上開債務。嗣因乙○○未依約清償本息，
    再審被告聲請拍賣臺南縣西港鄉○○段1040地號、1041 地
    號土地及坐落1040地號土地上屬再審原告丁○○○及案外之
    戊○○○、甲○○○所有門牌臺南縣西港鄉西港村56之1號
    未保存登記2層樓房屋，並由訴外人辛○○拍定。
２、然再審原告丁○○○與案外之乙○○、丙○○與再審被告間
    之給付票款事件（臺灣臺南地方法院90年度票字第3855號本
    票裁定），因再審原告丁○○○及案外之戊○○○、甲○○○就臺灣臺南地方法院91年度執字第10940號強制執行事件
    ，認就執行標的物有足以排除排除強制執行之權利，乃向法
    院提起第三人異議之訴，嗣經臺灣臺南地方法院簡易庭95年
    度營簡字第119號判決原告之訴駁回，再審原告不服，提起
    上訴並於96年1月11日經臺灣臺南地方法院95年度簡上字第
    71 號判決駁回上訴確定在案。因原確定判決有下列再審事
    由，乃提起本訴。
３、緣再審被告以臺灣臺南地方法院90年度票字第3855號本票民
    事裁定及臺灣高等法院臺南分院90年度抗字第618號民事裁
    定為執行名義，於91年4月4日向臺灣臺南地方法院聲請強制
    執行，嗣於93年5月20日核發91年執清字第10940號債權憑證
    ；復再以債權憑證聲請強制執行（臺灣臺南地方法院93年度
    執公字第20546號），查封拍賣系爭臺南縣西港鄉○○段104
    0、1041號土地及未保存登記建物建號425號佔用西港鄉○○
    段1040號土地面積96.28平方公尺，地上建物一樓面積62.39
    平方公尺、二樓85.07平方公尺、騎樓17.96平方公尺，合計
    165.42平方公尺。而再審原告就上開執行程序則以：再審被
    告聲請強制執行之執行名義係臺灣臺南地方法院90年度票字
    第3855號本票准許強制執行裁定，於88年3月25日共同簽發
    之本票金額新臺幣（下同）13,000,000元，惟自本票發票日
    日為88年3月25日（未載到期日），至93年6月25日止，已逾
    票據法第22條之3年時效，請求權已罹於時效，系爭票據請
    求權至91年3月25日既已依票據法第22條規定罹於時效，因
    此，以下執行程序均屬違法，均應予以廢棄：
(1)、鈞院依據91年度執清字第10940號函囑託嘉義地方法院臺灣
    嘉義地方法院91年度執助字第91號執行命令強制執行連帶債
    務人丙○○於第三人嘉義市立北興國民中學之薪資及獎金，
    自91年5月份起每月扣繳薪資23,000元，各項獎金三分之一
    ，目前仍繼續執行扣薪中，顯違反法規並已逾本票三年時效
    規定。又再審原告於95年4月12日已聲明異議，聲請臺南地
    方法院速囑託嘉義地方法院停止執行，以保障丙○○權益。
(2)、鈞院依93年度執公字第20546號查封、拍賣乙○○西港鄉○○段1040、1041及建物425地號，依據上開消滅時效之說明
    ，顯已違反票據法第22條之三年時效，並聲請判決廢棄，將
    9,080,000元不合法標購款無息退還再審被告辛○○先生。
(3)、鈞院依據93年度執公字第20546號執行命令，強制執行乙○○於第三人臺灣銀行台南分行之退休金317,769元，因已逾
    票據法三年期限，罹於時效，聲請判決廢棄；並聲請退還第
    三人臺灣銀行台南分行退休金317,769元；另請恢復乙○○
    優惠利率存款計算以保障權益免被侵害。因93年執公字第
    20546號依債權憑證，仍受限本票三年時效限制，依法債務
    人可拒付，聲請判決廢棄，以符法紀。
(4)、上開違法程序，再審原告經於93年12月29日、94年11月30日
    、95年3月17日、95年4月12日、96年1月31日、96年2月6日
    均有聲明異議，均置之不理，顯然違背法令影響再審原告之
    合法權益至大，顯已違背法規顯有錯誤，棄法規之法理於不
    顧，罔顧再審原告之財產法益，受損害損失甚大。
４、依據最高法院74年度台抗字第431號判例要旨及87年度台抗
    字第311號民事裁定已明示：「拍賣權人聲請法院強執行拍
    賣抵押物，應以抵押物現在所有人為執行標的物」。系爭西
    港鄉○○段1040地號上未保存登記建物建號425號二層樓房
    面積165.42平方公尺，係坐落西港鄉西港村56號之1，自62
    年由再審原告丁○○○及案外之戊○○○、甲○○○妯娌三
    人共同出資合建，迄今所有權、使用權均未中斷變更過。依
    據再審被告前身第一信託投資股份有限公司87年1月15日簽
    呈記載，其說明二已記載明確，復有臺南縣佳里鎮稽徵處95
    年8月2日南縣稅佳二字第09050135695號函佐證屬實。依據
    司法院院字第1370號解釋，拍定之不動產屬於第三人所有，
    當然失其拍定之效力，應將該未保存登記二層樓建物返還於
    第三人（亦即再審原告丁○○○及案外之戊○○○、甲○○○等所有權人）。依據司法院院字第578號解釋於強制執行
    拍賣之不動產為第三人所有者，其拍賣無效（最高法院62年
    度台再字第100號）。
５、依院字第2776號解釋，無執行名義而為強制執行，實體上不
    生財產移轉效力，故在強制執行程序終結後，債務人得對於
    該債權人或第三人以訴主張其財產權，提起確認該債權仍屬
    於己之訴。又依司法院89年2月9日（89）院台廳民二字第
    03661號函修正發佈，執行名義為拍賣抵押物裁定，須另行
    取得執行名義，不得依本條例發給憑證。
６、依據上開93年執公字第20546號95年4月11日拍賣通知乙○○
    ，僅依寄存送達為之。95年4月11日拍賣時再審原告已當場
    聲明反對出標在案。故本次出標並未成立。因依據93年執公
    字第20546號已逾票據法第22條三年期限，並無執行出標依
    據，是顯已違背法令，自難甘服該確定判決。
７、再審被告聲請給付借款事件，其請求業於90年9月24日經鈞
    院90年重訴字第634號民事裁定駁回，並於91年8月27日（應
    為90年10月13日確定）確定在案；嗣於91年2月4日再請求給
    付借款，復經鈞院91年重訴字第21號民事裁定駁回，並於91
    年4月9日（91年4月8日）確定在案。經查，再審原告應已清
    償借款，並將原借款借條本票、保證書加蓋退回借款人在案
    。而再審被告所依據88年3月25日本票裁定，已逾票據法第
    22條三年之請求權時效，債務人可以拒付，自難甘服該確定
    判決。
８、請依據票據法第22條、強制執行法第4條第1項第1、5款及第
    3 項、民事訴訟法256條第1項第4款、第253條、第464條、
    第496條第1項第1款、第497條、第500條明文規定，對確定
    判決提起再審之訴。請貴院鑒核，判決如訴之聲明。
(二)、證據：提出90年度重訴字第634號民事裁定及確定證明書、
    91 年度重訴字第21號民事裁定及確定證明書、93年度執公
    字第20546號執行命令、88年2月5日作廢供擔保證書本票、
    90年度票字第3855號民事裁定、91年度執字第10940號民事
    裁定、96 年度聲字第908號民事裁定及96年度抗字第234號
    民事裁定等為證。
(三)、聲明：(1)原確定判決廢棄，駁回再審被告之訴。(2)再審及前
    審訴訟費用由再審被告負擔。
二、再審被告答辯意旨略以：
    原告就鈞院95年度簡上字第71號第三人異議之訴事件提起再
    審，查該案業經鈞院於96年1月11日判決不得上訴，上訴人
    之再審主張查除無民事訴訟法496條等規定之再審事由外，
    亦未再補提新證物。依最高法院60年台抗字第538號判例，
    自屬為無理由，應予駁回。另就鈞院93執公字第20546號及
    嘉義地院91年度執助實字第91號，均屬強制執行事件，並非
    再審程序之對象及事由，原告之訴亦為無理由，應予駁回，
    尚祈鈞院鑑核，並賜判如訴之聲明之判決。並聲明：(1)原告
    再審之訴駁回。(2)再審費用由原告負擔。
三、法院的判斷：
(一)、程序方面：
１、按民事再審之訴，應於30日之不變期間內提起；前項期間，
    自判決確定時起算，判決於送達前確定者，自送達時起算。
    民事訴訟法第500條第1項、第2項定有明文。查本件再審原
    告係主張本院94年12月20日94年度簡上字第154號確定判決
    有再審事由而提起本件再審之訴，查前開判決係於94年12月
    20日宣示而告確定，並於94年12月29日寄存送達再審原告，
    已經本院依職權調取前開民事卷宗核閱無誤，而再審原告係
    於95年1月5日提起本件再審之聲請，並未逾30日之不變期間
    ，則其對前開民事確定判決提起本件再審之訴，自屬合於程
    序，合先敘明。
２、按「再審之訴，應以訴狀表明下列各款事項，提出於管轄法
    院為之：一、當事人及法定代理人。二、聲明不服之判決及
    提起再審之訴之陳述。三、應於如何程度廢棄原判決及就本
    案如何判決之聲明」，民事訴訟法第501條第1項第1、2、3
    款分別定有明文。經查：本院95年度簡上字第71號之上訴人
    為丁○○○，國泰世華商業銀行股份有限公司為被上訴人，
    此有再審被告所提出之該判決附卷可按，因之，本件再審事
    件之當事人及其範圍，自以丁○○○及國泰世華商業銀行股
    份有限公司為限（其餘部分之當事人乙○○、甲○○○、戊○○○、丙○○、辛○○均非適格之當事人，及本院93執公
    字第20546號及嘉義地院91年度執助實字第91號，均屬強制
    執行事件，並非確定終局判決，業經本院另以裁定駁回其聲
    請），併此敘明。
(二)、實體方面：
１、按對確定判決提起再審之訴，應符合民事訴訟法第496條第1
    項所列13款事由，民事訴訟法第496條第1項定有明文。又對
    於簡易訴訟程序之第二審確定終局判決，如就足影響於裁判
    之重要證物，漏未斟酌者，亦得提起再審之訴，民事訴訟法
    第436條之7亦有規定。另再審之訴顯無再審理由者，得不經
    言詞辯論，以判決駁回之，民事訴訟法第502條第2項另有規
    定。又按「提起再審之訴，應表明再審理由，及關於再審理
    由並遵守不變期間之證據（民事訴訟法第501條第1項第4款
    ），其未表明者無庸命其補正」（最高法院60年台抗字第
    538號判例參照）。另按第三人就執行標的物有足以排除強
    制執行之權利者，得於強制執行程序終結前，向執行法院對
    債權人提起異議之訴，強制執行法第15條定有明文。是依上
    開規定意旨，得提起此類異議之訴者，以執行名義效力所不
    及之第三人為限，故債務人不得提起第三人異議之訴，其理
    自明。經查：
(1)、再審原告丁○○○，於原確定終局判決即本院95年度簡上字
    第71號案件之事由為【第三人異議之訴】，依上開說明，自
    應限以執行名義效力所不及之第三人為限。本件再審原告丁○○○係93年度執字第20546號執行案件之執行名義所及之
    執行債務人，依上開說明，自非執行名義效力所不及之第三
    人，業經原終局判決即95年度簡上字第71號判決理由中審認
    （見原判決理由欄(三)1.2.所述），原確定終局判決認定為執
    行債務人之再審原告丁○○○並不得提起第三人異議之訴，
    於法並無違誤可言。
(2)、又「強制執行法第十五條所定第三人異議之訴，係第三人就
    執行標的物，因行使排除強制執行之權利，聲明不服之方法
    。故在第三人異議之訴，所應審究者，係在第三人對於執行
    標的物，有無排除強制執行之權利。至該強制執行事件所依
    據之執行名義，是否有瑕疵，則屬另一問題，非第三人異議
    之訴所得審究判斷」（最高法院73年度台上字第2934號裁判
    參照）。查再審原告主張再審被告以臺灣臺南地方法院90年
    度票字第3855號本票民事裁定及臺灣高等法院臺南分院90年
    度抗字第618號民事裁定為執行名義，於91年4月4日向臺灣
    臺南地方法院聲請強制執行，嗣於93年5月20日核發91年執
    清字第10940號債權憑證；復再以債權憑證聲請強制執行（
    臺灣臺南地方法院93年度執公字第20546號），該執行名義
    仍受限本票三年時效限制，執行查封拍賣程序違法一節，依
    上最高法院裁判所示，亦非第三人異議之訴所應審究，亦經
    原確定終局判決所審認，並無違可言。況且再審原告就有關
    此部分之爭執，均屬民事執行事件範圍，並非再審程序所審
    究之【確定終局判決】（再審原告此部分之主張屬不合程序
    部分，業另以裁定駁回）。
２、查再審原告所主張之上開再審理由，業據再審原告於原判決
    訴訟程序中為主張，經原判決法院於審理中所審酌，並於判
    決中載明認定事實、證據取捨之理由，有再審原告提出之本
    院95年度簡上字第71號判決書可據，並由本院調閱上開卷審
    核無誤，而再審原告之上開再審事由，均係就原判決認定事
    實、證據取捨為爭執，並就原判決已審酌之證據再提出為抗
    辯，並不符合民事訴訟法第436條之7所規定足以影響裁判之
    證物漏未審酌之要件，再審原告復未說明原判決究有何民事
    訴訟法第496條第1項所規定之何種再審事由，因此，再審原
    告以上述事由，而主張原判決有再審理由，並無所據。
３、綜上所述，再審原告主張原確定判決有上述之再審理由，並
    不足採，從而，其執此提起本件再審之訴，顯無理由，爰不
    經言詞辯論，予以駁回。
四、據上論結，本件再審之訴顯無再審理由，依民事訴訟法第50
    2條第2項、第78條，判決如主文。
中    華    民    國    97    年    8     月    22    日
                  民事第二庭    審判長法  官  楊清安
                                      法  官  王獻楠
                                      法  官  曾鴻銘
以上正本證明與原本無異。
本判決不得上訴。
中    華    民    國    97    年    8     月    22    日
                                書記官  盧昱蓁


司法院資訊處製作；財團法人民間司法改革基金會備份。
